【裁判字號】    97,訴,621
【裁判日期】    980421
【裁判案由】    侵權行為損害賠償
【裁判全文】
臺灣桃園地方法院民事判決               97年度訴字第621號
原      告  庚○○
被      告  甲○○
            丙○○
            戊○○    桃園縣龍.
            丁○○
            乙○○
            辛○○
上 列 3 人
訴訟代理人  賴青鵬律師
被      告  己○○    住桃園縣桃園市○○街43之3號
                      居大陸地區廣東省深圳市寶安區文江花
                      園19棟403房
                      （現應為送達之處所不明）
上列當事人間請求侵權行為損害賠償事件，本院於民國98年4 月
7日言詞辯論終結，判決如下：
    主  文
原告之訴駁回。
訴訟費用由原告負擔。
    事實與理由
壹、程序事項
    被告甲○○、丙○○、戊○○、己○○經合法通知，未於言
    詞辯論期日到場，核無民事訴訟法第386 條各款所列情形，
    爰依原告之聲請，由其一造辯論判決。
貳、實體事項
一、原告起訴主張：
(一)被告甲○○為力山鋼鐵工業股份有限公司（以下簡稱力山公
    司）之董事長，被告宋威鎮、乙○○為董事、被告戊○○為
    董事兼副總經理、被告丁○○為董事兼會計、被告辛○○為
    監察人，渠等基於共同犯意，明知力山公司無實際營運業績
    ，且早在民國87年以前即已資不抵債，卻製作不實之「力山
    公司公開說明書」，虛擬不實之力山公司營運情況，並與在
    桃園縣環保局任職之被告己○○基於共同犯意聯絡，於87年
    8 月間由己○○持不實之公開說明書向原告佯稱力山公司前
    景看好，預備要上市或上櫃，使原告誤信力山公司為有潛力
    之公司，而決定以每股新臺幣（下同）15元之價格購買力山
    公司股票，原告於87年8 月29日將150 萬元電匯至訴外人何
    寶蓮之帳戶，進而向力山公司購買未上市股票100 張（每股
    15 元 、每張100 股，共150 萬元），並於87年9 月14日自
    訴外人何寶蓮處取得認購繳款收據。原告嗣後發覺有異，即
    通知被告等人欲請求退款，詎料被告非但拒絕退款，且未徵
    得原告同意即盜刻原告印章，並盜印於財政部台北市國稅局
    87年度證券交易稅一般代繳稅額繳款書上，同時偽造原告署
    押辦理股票過戶手續。被告等上述行為，造成原告財產權之
    侵害，其行為與原告權利之受侵害間並有因果關係，爰依民
    法第184 條第1 項前段、第2 項、公司法第23條之規定，請
    求侵權行為損害賠償200 萬元（其中150 萬元為其購買股票
    之金額，另50萬元為精神慰撫金），並依民法第197 條第2
    項之規定，請求加害人返還不當得利。
(二)並聲明：被告應連帶給付原告200 萬元，及其中150 萬元自
    89年9 月14日起，另其中50萬元自起訴狀繕本送達被告翌日
    起，均至清償日止，按年息百分之5 計算之利息。
二、被告辛○○、乙○○、丁○○、甲○○、戊○○、丙○○答
    辯：
    依民法第197 條第1 項、第144 條第1 項規定，侵權行為損
    害賠償請求權之消滅時效為2 年；又時效完成後，債務人得
    拒絕給付。緣原告於89年間，即就本件事實以被告乙○○、
    丁○○、甲○○、己○○等四人涉嫌詐欺案件，向臺灣桃園
    地方法院檢察署提出刑事告訴（臺灣桃園地方法院檢察署89
    年度偵字第16823 號），再於91年間以被告乙○○、丁○○
    、甲○○、丙○○、辛○○等五人涉嫌違反公司法等案件，
    向臺灣桃園地方法院檢察署提出刑事告訴（臺灣桃園地方法
    院檢察署91年度偵字第598 號），於該案中原告即已主張被
    告等人向原告騙稱力山公司前景看好，並偽造力山公司不實
    之公開說明書，使原告以每股十五元向被告承購力山公司股
    票等節，從而原告至遲於91年間應已知悉被告等人為損害賠
    償之義務人，原告迄至97年始提出本件損害賠償之請求，其
    請求權已逾二年時效期間，顯已罹於時效，被告等自得依民
    法第144 條第1 項之規定主張時效完成之抗辯而拒絕給付。
    並聲明：請求駁回原告之訴。
三、被告己○○未於言詞辯論期日到場，亦未提出書狀作何聲明
    或陳述。
四、本院判斷：
(一)被告辛○○、乙○○、丁○○、甲○○、戊○○、丙○○部
    分：
  1.按因侵權行為所生損害賠償請求權，自請求權人知有損害及
    賠償義務人時起，2 年間不行使而消滅，民法第197 條第1
    項前段定有明文。又關於侵權行為損害賠償請求權之消滅時
    效，應以請求權人實際知悉損害及賠償義務人時起算，非以
    知悉賠償義務人因侵權行為所構成之犯罪行為經檢察官起訴
    ，或法院判決有罪為準，最高法院亦著有72年台上第738 號
    判例可資參照。
   (1)經查，原告係於97年2 月18日向本院對被告提起本件損害
      賠償訴訟，此有其起訴狀上所蓋本院收文戳可證，而本件
      原告主張其受被告等人詐欺而匯款150 萬元購買力山公司
      股票之時間則係在87年8 月間，故本件此部分原告對被告
      辛○○等6 人之損害賠償請求權是否已罹於2 年之請求權
      時效，端視原告係於何時實際知悉損害及被告為賠償義務
      人時起算，非以被告之犯罪行為經檢察官起訴，或法院判
      決有罪之時點為認定，合先敘明。
   (2)次查，原告以：被告辛○○、乙○○、丁○○、甲○○、
      丙○○製作不實之「力山公司公開說明書」，虛擬不實之
      力山公司營運情況，並與在桃園縣環保局任職之被告己○○基於共犯意聯絡，於87年8 月間由己○○向原告佯稱力
      山公司前景看好，預備要上市或上櫃，使原告誤信力山公
      司為有潛力之公司，而決定以每股15元之價格購買力山公
      司股票100 張，嗣後原告發覺有異，即通知己○○及力山
      公司欲停止購買並請求退款，然力山公司非但拒絕退款，
      且未徵得原告同意即盜刻原告印章，並蓋印於財政部台北
      市國稅局87年度證券交易稅一般代繳稅額繳款書上股票過
      戶手續等節，向臺灣桃園地方法院檢察署提出刑事告訴，
      該案雖經臺灣桃園地方法院檢察署於91年3 月20日以89年
      度偵字第16823 號、91年度偵字第598 號案就被告己○○
      、乙○○、丁○○起訴（見本院卷二第120 頁），另就被
      告甲○○、辛○○、丙○○部分，則併案至臺灣臺北地方
      法院90年度簡字第4365號審理，惟嗣上開被告己○○、乙○○、丁○○遭起訴部分，經本院於92年8 月5 日以91年
      度易字第618 號刑事判決上開被告均無罪（見本院卷二第
      12 2頁），繼再經臺灣高等法院於92年12月10日以92上易
      字第3139號刑事判決被告己○○、乙○○、丁○○均無罪
      確定（見本院卷二第130 頁）；另上開併案至臺灣臺北地
      方法院90年度簡字第4365號之被告甲○○、辛○○、丙○○部分，嗣亦經臺灣臺北地方法院於91年10月17日判決以
      該併案部分事實與該案原起訴事實態樣完全不同，無連續
      犯之裁判上一罪關係，而退回上開併辦部分（見被告甲○○、丙○○98年4 月2 日陳報狀後所附臺灣臺北地方法院
      90年度簡字第4365號判決第4 頁）。又斟諸原告於起訴狀
      中列載被告辛○○為力山公司之監察人、被告乙○○為力
      山公司董事、被告丁○○為力山公司之董事兼會計、被告
      甲○○為力山公司之董事長、戊○○為力山公司之董事兼
      副總經理、被告丙○○為力山公司之董事，此被告六人為
      家族成員，均有違法詐欺、偽造文書之犯罪習慣等語，並
      蒐集自其提起上開刑事告訴以來之歷年前述六被告所有之
      相關民刑事判決等情，綜合參互以觀，堪認本件原告於向
      臺灣桃園地方法院檢察署提出刑事告訴時（91年間），即
      已知悉其受損害及被告七人為賠償義務人之事實，惟原告
      迄至97年2 月18日始向本院提起本件損害賠償訴訟，顯已
      罹於2 年之時效期間。
   (3)依前述，原告之損害賠償請求權，已因罹於時效不行使而
      消滅，被告辛○○、乙○○、丁○○、甲○○、戊○○、
      丙○○依民法第197 條第1 項、第144 條第1 項規定，主
      張時效抗辯而拒絕給付，自屬有理由。至原告雖主張本件
      之消滅時效期間依民法第125 條之規定為15年，並非2 年
      云云。惟民法第125 條固規定：「請求權時效期間為十五
      年，但法律所定期間較短者，依其規定」，依上開條文意
      旨可知，15年係「一般請求權」之時效期間，如法律有較
      短期間之規定者，則應依該較短期間之規定，故侵權行為
      之時效期間，依民法第197 條第1 項之短期時效規定，應
      為2 年，原告前開主張，應屬誤會，附此敘明。
  2.按民法第197 條第2 項固規定：「損害賠償之義務人，因侵
    權行為受利益，致被害人受損害者，於前項時效完成後，仍
    應依關於不當得利之規定，返還其所受之利益於被害人」。
    惟依上開規定請求返還不當得利者，仍須具備不當得利之構
    成要件，此觀諸上開條文之規定自明。本件原告投資購買「
    力山公司」之未上市股票，其投資之金錢係「力山公司」所
    取得，並非被告辛○○、乙○○、丁○○、甲○○、戊○○
    、丙○○取得。是本件被告辛○○、乙○○、丁○○、甲○○、戊○○、丙○○等人既非原告投資款項之取得人（即上
    開被告六人並非直接受利益人），則原告主張依民法第197
    條第2 項之規定請求上開被告返還不當得利，即不符合上開
    規定之要件，亦屬無理由。
(二)被告己○○部分：
  1.按當事人主張有利於己之事實者，就其事實有舉證之責任，
    民事訴訟法第277 條前段定有明文。本件原告主張被告己○○與前開被告甲○○等人基於共同犯意，由己○○持上開不
    實之力山公司公開說明書向原告詐欺，使原告誤信力山公司
    為有潛力之公司，而電匯150 萬元購買未上市股票100 張云
    云，被告己○○雖目前住居所不明而未到庭，惟經本院依職
    權調取臺灣桃園地方法院檢察署89年度偵字第16823 號、91
    年度偵字第598 號偵查卷宗、本院91年度易字第618 號刑事
    卷宗、臺灣高等法院92上易字第3139號刑事卷宗核閱卷內證
    據資料（註：原告97年6 月5 日陳報狀內亦請本院參閱上開
    刑案案件起訴書和判決內之相關人證、物證資料，見本院卷
    二第11-12 頁），經核閱卷內卷證資料，查證人周鴻文、何
    寶蓮、邱于珍、蔣清文、呂鴻光等人（以上證人均為斯時桃
    園縣政府環保局人員）雖均證稱：被告己○○有於87年8 月
    間，口頭向環保局同事推薦購買力山公司股票之情事，惟依
    渠等之證詞，同時購買力山公司股票之證人何寶蓮、邱于珍
    、蔣清文等人均稱：渠等是因認為鋼鐵是基本工業，而且公
    開說明書均經過會計師簽證乃依渠等自己之判斷而購買，並
    非係受到被告己○○之鼓吹而誤信；而證人蔣清文更證稱：
    伊購買是看報紙等語（見本院91年度易字第618 號卷二第66
    頁）；再按投資未上市股票本即具有高度風險，原告任職桃
    園縣政府政風室，當有相當知識水準，並非知慮淺薄、無社
    會經驗或投資經驗之人，尚不得僅以事後虧損之結果，即遽
    認被告己○○向原告推薦購買股票即係施用詐術。又力山公
    司之公開說明書既經會計師合法簽證，被告己○○僅為桃園
    縣政府環保局人員，依其能力可否辨別其內容之真偽，實有
    疑義；況被告己○○本人亦投資購買力山公司未上市股票15
    0 萬元，此有三陽證券股份有限公司91年9 月2 日（91）陽
    股字第062 號函及被告己○○名義繳納稅款之財政部臺北市
    國稅局證卷交易稅一般代徵稅額繳款書收據1 紙，及財政部
    臺灣省北區國稅局91年9 月23日北區國稅三字第0911046136
    號函各一份在卷可稽（見本院91年度易字第618 號卷一第
    128-131 頁），苟被告己○○已知力山公司財務惡化毫無前
    景，焉會自己亦投資150 萬元？綜上，尚難遽認被告己○○
    推薦原告購買力山公司未上市股票之行為，即係詐欺原告之
    侵權行為。故原告請求被告己○○負侵權行為損害賠償責任
    尚屬無據。
  2.又被告己○○亦非原告投資購買力山公司股票款項之取得人
    ，則原告主張依民法第197 條第2 項之規定請求被告己○○
    返還不當得利，亦不符合民法第197 條第2 項之要件，故其
    此部分之請求，亦屬無理由。
五、從而，原告依侵權行為之法律關係、及依民法第197 條第2
    項之規定，請求被告連帶給付200 萬元，及其中150 萬元自
    89 年9月14日起，另其中50萬元自起訴狀繕本送達被告翌日
    起，均至清償日止，按年息百分之5 計算之利息，為無理由
    ，應予駁回。
六、本件事實已臻明確，兩造其餘之攻擊或防禦方法，及未經援
    用之證據，經本院斟酌後，認為與判決基礎之事實並無影響
    ，均不足以影響本裁判之結果，自無庸一一詳予論駁之必要
    ，併此敘明。
七、訴訟費用負擔之依據：民事訴訟法第78條。
中    華    民    國    98    年    4     月    21    日
                      民事第三庭    法  官  林曉芳
以上正本係照原本作成。
如對本判決上訴，須於判決送達後20日內向本院提出上訴狀。
中    華    民    國    98    年    4     月    22    日
                                    書記官  邱飛鳴

司法院資訊處製作；財團法人民間司法改革基金會備份。
